【裁判字號】    99,家訴,8
【裁判日期】    991125
【裁判案由】    確認繼承權不存在
【裁判全文】
臺灣士林地方法院民事判決               99年度家訴字第8號
原      告  楊蕙如
訴訟代理人  嚴怡華律師
被      告  楊博麟
訴訟代理人  陳明宗律師
上列當事人間請求確認繼承權不存在等事件，經臺灣板橋地方法
院以98年度家訴字第225 號裁定移送本院審理，本院於民國99年
11月4 日言詞辯論終結，判決如下：
    主  文
被告應返還原告暨被繼承人趙妙娟之其餘全體繼承人新臺幣肆佰
壹拾壹萬元，及自民國98年12月29日起至返還之日止，按年息百
分之五計算之利息。
前項判決於原告以新臺幣壹佰伍拾萬元為被告供擔保後得假執行
；但被告如以新臺幣肆佰壹拾壹萬元為原告供擔保，或將上開金
額提存後，得免為假執行。
原告其餘之訴及假執行之聲請均駁回。
訴訟費用由被告負擔百分之四十二，餘由原告負擔。
    事實及理由
一、程序部分：按訴狀送達後，原告不得將原訴變更或追加他訴
    ；但請求之基礎事實同一或不甚礙被告之防禦及訴訟之終結
    者，不在此限，民事訴訟法第255 條第1 項第2 款、第7 款
    定有明文。本件原告楊蕙如原起訴請求：「(一)先位聲明：確
    認被告對於被繼承人趙妙娟之遺產繼承權不存在，被告應給
    付原告新臺幣491 萬6 千8 百元，及自本訴狀繕本送達翌日
    起至清償日起，按年息百分之五計算之利息。(二)備位聲明：
    如認被告未喪失繼承權，被告應給付原告新臺幣245 萬8 千
    4 百元，及自本訴狀繕本送達翌日起至清償日止，按年息百
    分之五計算之利息。」，嗣於99年4 月29日當庭變更聲明為
    ：「(1)確認被告對於被繼承人趙妙娟之遺產繼承權不存在。
    (2)被告應返還原告及被繼承人趙妙娟之其他全體繼承人新臺
    幣491 萬6 千7 百元及自本訴狀繕本送達翌日起至清償日止
    ，按年息百分之五計算之利息。(3)訴訟費用由被告負擔。(4)
    願供擔保請准宣告假執行。」，被告雖不同意追加，然究其
    變更之訴與原訴之原因事實，係以被繼承人趙妙娟遺產遭被
    告侵奪為基礎事實，是核變更前後之原因事實乃具有共同性
    ，其先後所為請求之主張，在社會生活上可認為相關聯，復
    不甚礙於被告防禦及訴訟之終結，依前揭規定，自應予准許
    。
二、本件原告起訴主張：
  (一)緣被繼承人趙妙娟係兩造之母，於民國96年10月27日死亡，
    其於生前對於遺產分配已預立遺囑，依遺囑內容載明：「至
    於本人所遺留之現金及保險費，除支付本人之生活、醫療、
    保費、喪葬等一切費用後，如有剩餘則由楊博麟、楊蕙如二
    人平分取得其財產。」、「上開受分配人楊博麟、楊蕙如，
    如本人晚年生病、住院或需人照護時，未善盡扶養、照護本
    人之責任（一個月各至少探視及照護壹拾伍日）及未付本人
    需要時之生活費用，與未善盡處理本人喪葬事宜時，則本遺
    囑（即上開之分配）失其效力。」等語。惟查，被告楊博麟
    於被繼承人生前，不僅未盡扶養、照護義務，甚於被繼承人
    於96年10月22日發出病危通知緊急為插管治療，被告立即於
    同年10月23日簽「不施行心肺復甦術同意書」、10月24日又
    主動簽署「住院病人放棄治療自願書」之後，被告又分別於
    10月23、25、26日，分5 次在不同地區先後陸續提領被繼承
    人名下士林郵局帳戶（局號：0000000，帳號：0000000）之
    存款，總計共新臺幣（下同）343 萬元。被繼承人於10月22
    日醫院發出病危後，即與病魔奮力搏鬥、生死瞬間，被告明
    知被繼承人已經病危而命在旦夕，隨時可能撒手人寰，一般
    人面對至親之人生離死別之時，內心莫不悲痛萬分，被告竟
    能極其冷靜地立刻、主動簽署放棄急救及治療同意書，並且
    有計畫性的分次、分地將被繼承人之存款提領一空，被告乖
    張倫常、罔顧孝道之行徑，令人深感寒心。
  (二)為此，其餘繼承人即原告楊蕙如、原告之妹楊馥如先後以律
    師函詢問被告為何私自提領被繼承人存款一事，被告委請陳
    明宗律師函覆謂：「因配偶朱麗花於93年9 月及96年7 月間
    相繼匯入228 萬元及35萬元予故趙妙娟女士請其代為投資事
    宜。是96年10月間故趙妙娟於重病之際，告知上開投資約莫
    獲利50餘萬元並請儘速領取，以免日後徒生徒增親友誤會及
    困擾。」云云，惟被告就上述之說皆未提出相關資料以證其
    說，被繼承人生前是否確曾受被告配偶朱麗花委託投資？投
    資之標的為何？如何獲利等等？又被繼承人存款先後遭人冒
    領之金額高達343 萬元，而被告聲稱匯予被繼承人及獲利之
    金額加起來亦僅313 萬元，為何數字與其領取之金額並未相
    符？又為何不一次領取而分5 次分地區領取？被繼承人「何
    時」、「何地」指示其提款及有何具體證明？然被告對其餘
    二名繼承人之疑問皆未做說明、置若罔聞。因此遺囑執行人
    葉智幄律師另函請被告於97年1 月29日前提出上開主張證明
    文件，以利核算遺囑分配事宜，惟被告迄今仍遲未提出所謂
    「投資」或被繼承人「指示」提款之任何證明文件。且被繼
    承人提領存款之行為，依財政部臺北市國稅局遺產稅核定通
    知書所載，已將其認列為被繼承人之遺產而科以遺產稅，且
    該部分金額備註欄載為「漏報」，因此財政部臺北市國稅局
    另處以漏報遺產之罰鍰50,867元。職是，被告盜領被繼承人
    存款343 萬餘元，已嚴重損害原告依被繼承人遺囑之繼承權
    利，被告行為甚已涉犯刑章、稅捐稽徵法等罪刑。日前原告
    已函知被告應儘速將其提領之存款及租金等返還於全體繼承
    人，由遺囑執行人葉智幄律師妥為遺產之分配，惟被告仍置
    之不理，未為回應，原告迫不得已提起本件訴訟，請求被告
    返還侵佔被繼承人遺產之金額。
  (三)被繼承人係於95年12月起感冒遲未痊癒，至96年4 月因病情
    未見起色，原告催被繼承人至醫院檢查，96年5 月23日經內
    科轉至胸腔內科作檢查，同年5 月30日發現肺部陰影，醫院
    安排5 月31日再做進一步顯影檢查，因原告當時出差，被繼
    承人致電原告之夫轉告原告後，原告立即趕搭晚班飛機回臺
    ，陪同被繼承人赴陽明醫院，檢查後發現腫溜，醫院建議轉
    新光醫院再做檢查，原告立刻將被繼承人轉新光醫院做檢查
    。之後被繼承人頻繁進出醫院作治療，皆係由原告陪同，被
    繼承人於同年7 月14日出院後即至原告家居住，期間由原告
    負責照顧被繼承人，又被繼承人於96年8 月9 日再度住院治
    療，被告及其配偶皆未盡照顧責任，從未至醫院看顧被繼承
    人，原告於9 月29日將被繼承人接回照顧，10月13日被繼承
    人再度住院治療，被告以出國為由未前往探視，被告配偶則
    以公事繁忙為藉口未為探視，遲至10月21日晚間才赴院。而
    之後被繼承人於10月22日中午緊急插管時，被告及其配偶仍
    以有要事處理，未立即前往探望，遲至下午3 時30分才到院
    。被繼承人病危插管時被告有何要事，不能立刻前往探視，
    原告深感不解，且後來原告才得知被告稱有要事，係為與遺
    囑執行人葉智幄律師聯絡遺產分配等事。
  (四)被繼承人趙妙娟於生前已預立遺囑已如上述，則依前揭遺囑
    內容觀之，被繼承人已預以遺囑指定表示失權事由。依被繼
    承人遺囑意思，未盡扶養、照顧義務之人不得繼承其遺產，
    而被繼承人生前，尤其係其生病後，皆係由原告負起接送被
    繼承人看病及照護之責任，被告未盡扶養、照顧被繼承人義
    務，被繼承人在其生前亦曾向其妹妹趙千慧表示，兒子及媳
    婦對其疏於照顧、鮮少探視等不孝行為，令被繼承人感到極
    為痛心，因此，被繼承人在遺囑上特別聲明「本人晚年生病
    、住院或需人照護時，未善盡扶養、照顧本人之責任（一個
    月各至少探視或照護壹拾伍日）」將喪失繼承權，被告於被
    繼承人生前未盡照顧及看護母親之義務，甚至於被繼承人病
    危及彌留之際仍居心盜領被繼承人之存款，被告為圖謀財產
    竟而罔顧親情，實為於法有悖、於情難容。綜上所述，被告
    對於被繼承人有民法第1145條第1 項第5 款所定重大之虐待
    或侮辱情事，被繼承人業以民法第1194條自書遺囑方式表示
    繼承人有未盡扶養、照護義務時喪失繼承權，從而原告訴請
    確認被告就被繼承人之遺產繼承權不存在，應有理由。
  (五)又繼承之標的，依民法第1148條規定，繼承人自繼承開始時
    ，承受被繼承人財產上之一切權利義務。被繼承人生前之財
    產變為遺產由繼承人繼承，而租金收入亦為被繼承人生前之
    財產，被繼承人死亡後，租金收入即轉變為遺產，係屬被繼
    承人之積極財產應屬無誤。而被繼承人之遺產尚未分割，系
    爭遺產於被繼承人死亡後由其全體繼承人繼承而屬公同共有
    ，因此，被告無法律上原因，盜領被繼承人之存款、租金，
    應將其不法盜領之存款及租金返還予全體繼承人，茲分述如
    下：
    1.被繼承人存放於士林郵局（局號：0000000，帳號：00000
      00）之存款，被告分別於96年10月23日提領30萬元、10月
      25日提領95萬元、10月25日提領95萬元、10月26日提領95
      萬元、10月26日提領28萬元，前後5 次提領共計343萬元。
    2.被繼承人所有之臺北市○○區○○路4 段116 號3 樓之1
      之房屋，被繼承人生前將該屋出租他人，按月收取租金為
      14,000元，此係民法第1148條所規定之積極財產，應屬被
      繼承人之遺產。而依被繼承人之遺囑，縱將系爭房地分配
      與被告，惟系爭房地係屬被繼承人之遺產而尚未分割，租
      金部分亦屬被繼承人之遺產，在遺產分割完畢前，被告難
      謂有權利收取系爭房屋租金，而被告自96年8 月起至98年
      10月止，共收取27個月之租金，共計378,000元。
    3.被繼承人所有之臺北市○○區○○路4 段116 號3 樓之7
      之房屋，被繼承人生前亦將該屋出租他人，按月收取租金
      11,000元，此係被繼承人之遺產已如前述，而被告自96年
      8月起至98年10月止，共收取27個月之租金，共計297,000
      元。
    4.被繼承人所有之臺北市○○區○○街50巷4 號2 樓之房屋
      ，被繼承人生前將該屋出租他人，按月收取租金20,000元
      ，此係被繼承人之遺產已如前述，而被告自96年8 月起至
      97年2 月止，共收取7 個月之租金，共計140,000元。
    5.被告設立及經營之鈞達電子有限公司（下稱鈞達公司），
      用地為被繼承人所有之臺北市○○區○○路4 段116 號3
      樓之1 之隔間，被告謂每月補貼被繼承人1 萬元之費用，
      其法律上性質應屬租賃契約，則被繼承人每月另有1 萬元
      之租金收入，故被告自96年8 月起至98年10月止，應返還
      27個月之租金，共計270,000 元。
  (六)對被告答辯之陳述：
    1.被告雖辯稱其係經被繼承人指示取回其投資之金額，惟被
      繼承人於96年5 月31日即診斷出肺腫瘤，何以再於96年7
      月間匯款35萬餘元請被繼承人代為投資？此與常理不符，
      亦徵其稱先前所匯之228 萬元係為投資，亦屬詭辯。況被
      繼承人預立遺囑之用意，即為避免遺產分配紛爭，被繼承
      人生前分配予另一繼承人楊馥如之房屋、股票，已在遺囑
      中詳列，是被告如有交付被繼承人投資一事，被繼承人定
      會將此部分列出而不列入分配，然被繼承人對此隻字未提
      ，自難認被告所辯可採。
    2.按繼承人有數人時，在分割遺產前，各繼承人對於遺產全
      部為公同共有，民法第1151條定有明文。我國共同繼承之
      立法主義，為公同共有主義，共同繼承人，在分割遺產前
      ，成立公同共有關係，繼承財產為共同繼承人公同共有之
      財產。若被告主張其有墊付之費用，認原告應共同分擔，
      欲就共同分擔之費用請求共同分擔，由於遺產尚未分割，
      其流程應為被告對其盜領被繼承人之遺產，應先返還給原
      告及被繼承人趙妙娟之其他全體繼承人，而再做遺產之分
      割；且依民法第334 條抵銷之要件，若依債之性質不能抵
      銷者，則不能抵銷，遺產尚未分割前，繼承財產為共同繼
      承人公同共有之財產，應屬債之性質不能抵銷者，故不應
      於遺產未分割前，遽予以抵銷。
  (七)綜上所述，並聲明：(1)確認被告對於被繼承人趙妙娟之遺產
    繼承權不存在。(2)被告應返還原告及被繼承人趙妙娟之其他
    全體繼承人新台幣491萬6 千7百元及自本訴狀繕本送達翌日
    起至清償日止，按年息百分之五計算之利息。(3)訴訟費用由
    被告負擔。(4)願供擔保請准宣告假執行。
三、被告答辯略以：
  (一)被繼承人趙妙娟生前均是由被告及被告之配偶與看護輪班照
    料，原告僅是偶而前來探視而已，今竟起訴訛稱被告乖張倫
    常，罔顧孝道，令人氣結。而因被告及被告之配偶與看護輪
    班照料被繼承人趙妙娟，深知被繼承人趙妙娟所受之苦痛，
    且於陪伴被繼承人趙妙娟期間，被繼承人趙妙娟一再囑付被
    告希望得以尊嚴的離去，是倘果有病危之情，切莫再為急救
    ，徒增苦痛等語，是以，在96年10月22日被繼承人趙妙娟病
    危之時，被告在被繼承人趙妙娟囑託及不忍母親離去之內心
    煎熬中，僅得於96年10月23日簽立「不施行心肺復甦術同意
    書」，並再忍痛於翌日簽立「住院病人放棄治療自願書」；
    惟於此際，原告從未在被繼承人趙妙娟身旁照料及陪伴被繼
    承人趙妙娟，此情即可明證究為何人未盡孝道。
  (二)被繼承人生前除居住在被告處所外，大都回到自己位於承德
    路之住所居住，僅於假日偶有到原告住處而已，是原告陳述
    都是原告在照料及被告並未照料等情，完全不實。況遺囑執
    行人葉智幄律師於96年12月12日召開親屬會議時，在場人即
    被繼承人之兄長趙哲仁及胞妹趙千慧，均表示被告確有於被
    繼承人晚年生病、住院或需人照護時，於一個月探視及照護
    15日以上，且善盡扶養及照護之責，是原告主張被告無繼承
    權，並無理由。
  (三)又被繼承人趙妙娟於生前晚年閒瑕之際，常以投資為樂，是
    被告於93年9 月間曾匯款228 萬元予被繼承人，被告配偶則
    於96年7 月間匯款35萬2,521 元予被繼承人，委由被繼承人
    趙妙娟代為投資，因被繼承人趙妙娟均是自行與證券營業員
    聯繫投資股票及下單事宜，被告並不知悉上開款項之投資獲
    利金額。而被告於96年10月間，原於國外出差，但臨受通知
    被繼承人趙妙娟感染住院，被告便於96年10月21日提前返臺
    ，且於當日直奔醫院照料被繼承人，被告除與被繼承人閒話
    家常外，被繼承人即詢問被告這段時間花了多少醫療費用，
    而因被告未曾細算，亦不希望被繼承人趙妙娟擔心或多想，
    被告遂告知約30萬元，被繼承人趙妙娟遂才接著表示三年前
    向被告借的228 萬元有去投資，這三年獲利約莫50萬元，但
    今年借的35萬元本是要投資，因比較沒時間也沒體力，就沒
    投資，加上醫療費用，故要被告先去領出來，且當下被繼承
    人就將存摺、印章及密碼交給被告，被繼承人遂又再表示請
    被告趕緊去領，因被繼承人覺得這次比較嚴重，免得有什麼
    意外，原告又要來爭，被告也僅得安慰被繼承人請其寬心。
  (四)因被告不覺得被繼承人之病情嚴重，未急迫著處理上開領款
    事宜，直至醫院通知被繼承人趙妙娟病危之情，被告始遵被
    繼承人趙妙娟指示辦理相關事宜，並先在96年10月23日領取
    醫療費用30萬元，於同年10月25日趁空再前往郵局領取，本
    想一次領取，但因在郵局時，行員告知超過100 萬元需要身
    份證件，被告又才剛提前返臺，未隨身攜帶身分證件，才領
    取95萬元，並於附近郵局再提領95萬元，另於隔日才將上開
    款項之尾款領出。而原告一再主張係因國稅局辦理遺產將系
    爭343 萬元列入遺產，而被告既不繳付罰款，也拒不歸還，
    始提起本件訴訟云云；然查，國稅局之核定稅額通知書及裁
    處書，係因漏報「稻江商銀士林分行」等4 筆存款遺產所致
    ，被告並不知情上開4 筆漏報原因，也與本件紛爭無關，況
    且對於上開核定稅額通知書及裁處書，被告也依遺囑執行人
    之來函指示，表示願意平均分擔繳付罰款及稅額，並已依法
    提出復查，是原告所主張提起本件訴訟之動機，誠非屬實。
  (五)關於原告主張被告已收取承德路、後港街之租金並無意見，
    惟關於被告所設立及經營之鈞達公司，僅係以被繼承人所有
    之臺北市○○區○○路4 段116 號3 樓之1 作為稅籍地址，
    因將該公司設於上址恐將增加些許稅賦，被告才酌情每月另
    行貼補被繼承人1 萬元，且因被繼承人已於96年10月間死亡
    ，為免計算繁瑣，被告於96年度也未將上開補貼款項申報租
    金。
  (六)又原告亦為被繼承人趙妙娟之扶養義務人，且原告之經濟能
    力顯比被告優渥，收入比被告豐厚，是依其經濟能力，至少
    共同平均分擔扶養義務應屬公允，且原告亦為繼承人，基於
    權利與義務對等之法理，原告既有繼承權，理應共同負擔義
    務，而被告已將其繳付之看護費用、醫療費用、代繳費用及
    喪葬費用明細，全數整理提出，費用共計1,752,130 元；是
    倘鈞院認原告主張有理由，因原告亦為被繼承人之扶養義務
    人，應共同分擔上開扶養義務及費用，則被告就上開原告應
    分擔之費用主張抵銷等語，資為抗辯。並聲明：(1)原告之訴
    駁回；(2)訴訟費用由原告負擔。
四、按「繼承權係指繼承人包括的承繼被繼承人之財產上權利義
    務之地位，故繼承權係一種包括的權利，非存在於個別特定
    遺產之上，故數繼承人對於已繼承取得之特定遺產，雖享有
    公同共有權，究不能就此特定遺產謂有繼承權，從而繼承人
    對於因繼承而取得之權利即係基於繼承權而取得之結果，要
    非繼承權本身，是倘對繼承權之有無有所爭執，自應以繼承
    權為標的，要與繼承之財產無涉。」（最高法院87年度臺上
    字第1795號、81年度臺上字第2808號判決要旨參照）。次按
    「確認之訴，若係就為訴訟標的之權利或法律關係之成立或
    存在與否不明確而有爭執，認為有求確認判決之必要，亦所
    謂有即受確認判決之法律上利益時，即得提起，並以其利害
    關係相對立而有爭執該權利或法律關係之人為被告者，其當
    事人即為適格，殊不以該權利或法律關係之主體為限。至有
    無即受確認判決之法律上利益，則應依現實狀態而為判斷。
    」（最高法院76年臺上字第242 號判決要旨參照），是繼承
    權乃繼承人個人對被繼承人之財產上權利義務之地位，並非
    與其他繼承人就特定遺產之公同共有權，倘對繼承權之有無
    有所爭執，應以繼承權為標的，且以其利害關係相對立而有
    爭執該權利或法律關係之人為被告，其當事人即為適格。查
    本件原告主張被告就被繼承人趙妙娟之遺產依法已喪失繼承
    權，請求確認被告就被繼承人之遺產繼承權不存在。惟被告
    否認其對於被繼承人有何重大虐待或侮辱之情事，亦即否認
    其之繼承權業已喪失，則兩造間就被告之繼承權存在與否既
    有爭執，可見被告對於被繼承人趙妙娟有無繼承權之法律關
    係存否仍不明確，原告在私法上之地位即有受侵害之危險，
    此種法律關係不明確之狀態，能以確認判決將之除去，自有
    受確認判決之法律上利益，原告得就繼承權存在與否提起訴
    訟。
五、本院依民事訴訟法第271 條之1 準用同法第270 條之1 第1
    項第3 款規定，會同兩造整理並協議簡化不爭執之事項及爭
    點如下（見本院卷(一)99年4 月29日準備程序筆錄）：
  (一)本件兩造不爭執之事實：
    1.被繼承人趙妙娟之法定繼承人有3人。
    2.被繼承人之遺產尚未分割。
    3.被繼承人生前立有遺囑。
    4.被告於被繼承人死亡前自其帳戶提領存款343 萬元。
    5.被告於繼承發生後已收取如起訴狀所載遺產即台北市○○
      路○ 段116 號3 樓之1 、3 樓之7 及後港街50巷4 號2 樓
      房屋如起訴狀附表所示之租金。
  (二)兩造爭執之事項：
    1.被告於被繼承人生前是否有重大虐待及侮辱喪失繼承權情
      事？
    2.被告提領343 萬是否有法律上原因，亦即被告是否經被繼
      承人指示受領其返還之借款？
    3.於繼承發生後被告是否有收取鈞達公司之租金？
六、本院得心證之理由：
  (一)被告於被繼承人趙妙娟生前是否有重大虐待及侮辱喪失繼承
    權情事？
    1.按當事人主張有利於己之事實者，就其事實有舉證之責任
      ，民事訴訟法第277 條定有明文。又按對於被繼承人有重
      大之虐待或侮辱情事，經被繼承人表示其不得繼承者，喪
      失其繼承權，民法第1145條第1 項第5 款固有明文。惟依
      上開條文規定，喪失繼承權之要件，不僅須「對於被繼承
      人有重大之虐待或侮辱情事」，且須「經被繼承人表示繼
      承人不得繼承」者，始足當之；亦即繼承人對被繼承人縱
      有重大虐待或侮辱之情事，然非當然喪失繼承權，尚須經
      被繼承人表示其不得繼承後，始生失權之效果。另剝奪繼
      承人之繼承權，攸關該繼承人財產上之重大利益，繼承人
      基於與被繼承人一定之身分關係而取得繼承權，其地位應
      受法律保障，茍無喪失繼承權之法定事由，任何人包括被
      繼承人均不得剝奪其地位，此為我國民法繼承篇採「當然
      繼承主義」之當然解釋。從而被告是否確有前述喪失繼承
      權之事由，並經被繼承人表示其不得繼承之事實，依舉證
      責任分配原則，自應由原告負舉證之責。
    2.原告主張被告未盡扶養、照護被繼承人之義務，甚至於被
      繼承人發出病危通知緊急為插管治療，被告立即簽署「不
      施行心肺復甦術同意書」、「住院病人放棄治療自願書」
      之後，又分別於10月23、25、26日，分5 次在不同地區先
      後提領被繼承人之存款，因認被告對於被繼承人有重大之
      虐待或侮辱行為，並構成被繼承人以遺囑表示之繼承人喪
      失繼承權之事由云云，固據提出被繼承人之自書遺囑、被
      繼承人所有之士林郵局客戶歷史交易清單等件為證。而被
      告堅決否認其等對於被繼承人有何重大虐待或侮辱之行為
      ，並以上揭情詞置辯。經查：
      (1)證人即兩造之阿姨趙千慧到庭證稱：「（問：被繼承人
        96年5 月間發病至96年10月往生止，主要是由何人照顧
        被繼承人趙妙娟？請回答上開問題？）剛開始是楊蕙如
        接去住，後來就在楊蕙如、楊博麟的住處輪流住。在住
        楊博麟家時，有一次我打電話去，我姊姊自己一人張羅
        午、晚餐，因為年輕人都不在，我還罵了楊博麟，楊蕙
        如、楊博麟會輪流帶趙妙娟去醫院。」、「（問：趙妙
        娟在住院期間楊博麟有無到醫院看過？）有去看過，二
        個都有去，不會不理。趙妙娟住楊博麟家時，常會跑回
        自己劍潭的家，可能覺得在楊博麟家不太自在。」等語
        ；另證人洪秀亦到庭證稱：「（問：妳是否曾擔任趙
        妙娟的看護？）是的。」、「（問：是哪一段時期？）
        是趙妙娟住在淡水馬偕醫院時，我照顧她20幾天，我都
        照顧她到出院。」、「（問：是由何人聘僱妳的？）是
        由楊博麟聘僱的，也是楊博麟出錢的。」、「（問：妳
        做看護期間楊蕙如、楊博麟有無去看趙妙娟？）有，楊
        博麟每天下班都去看，楊蕙如也有去看。」等語（均見
        本院99年6 月10日言詞辯論筆錄）。觀諸證人所言，兩
        造均輪流帶被繼承人至醫院就醫、於被繼承人住院期間
        前往醫院探視，亦輪流將被繼承人接回居住，堪認被告
        對被繼承人有盡扶養及照顧之責。
      (2)另經本院函請遺囑執行人葉智幄律師陳述遺囑執行情況
        ，遺囑執行人葉智幄律師前於96年12月12日召開親屬會
        議，出席開會人員為兩造及被繼承人之兄趙哲仁、妹趙
        千慧等人，經遺囑執行人葉智幄律師提示被繼承人生前
        所立之遺囑，並詢問在場人員對於兩造在被繼承人晚年
        生病、住院或需人照護時，有無善盡扶養及照護之責？
        及一個月有無探視及照護15日以上？兩造及趙哲仁、趙
        千慧均回答有善盡扶養及照顧之責，一個月亦有探視及
        照護15日以上等情，此有96年12月12日故趙妙娟女士親
        屬會議紀錄在卷可稽（見本院卷(一)第246至248頁），原
        告於開會當時亦未表示任何異議，堪認被告確對被繼承
        人善盡扶養及照顧之責，一個月亦有探視及照護15日以
        上，益徵被告所辯上情尚非無據。是原告既未能舉證以
        實其說，自難認其主張之事實為真正。
      (3)又原告主張被告簽署「不施行心肺復甦術同意書」、「
        住院病人放棄治療自願書」，又擅自提領被繼承人之存
        款，因認被告對於被繼承人有重大之虐待或侮辱行為云
        云，惟按民法第1145條第1 項第5 款規定所稱之虐待，
        乃對被繼承人之身體或精神予以痛苦之謂；侮辱，則為
        對被繼承人之人格有毀損而言；至於虐待或侮辱應以重
        大為必要，重大與否，則應依客觀情狀具體認定之，不
        得由被繼承人之主觀意思決之。本件被告雖放棄對被繼
        承人之急救，惟此係醫師本於專業之判斷，認病危之病
        患即使急救也未必好轉，才詢問病患家屬是否同意放棄
        急救，被告為避免被繼承人再承受身體上之折磨，遂而
        同意放棄急救，尚難遽認此行為即係當然對被繼承人之
        身體或精神施以痛苦，或對被繼承人之人格有何詆毀之
        情形致其身心嚴重受創，另被告擅自領取被繼承人之存
        款，亦僅能探究其領取存款之行為有何原因、是否適法
        ，難認被告對於被繼承人趙妙娟有何虐待或侮辱之行為
        ，是原告據此主張被告有重大之虐待或侮辱情事，顯無
        足採。
    3.綜上所述，原告僅空言主張被告對於被繼承人有重大之虐
      待或侮辱情事，並經被繼承人表示其不得繼承遺產云云，
      惟迄今仍未舉證以實其說，故原告之上開主張自不足採。
      從而原告依民法第1145條第1 項第5 款之規定，訴請確認
      被告對於被繼承人趙妙娟之遺產繼承權不存在，洵屬無據
      ，應予駁回。
  (二)被告於被繼承人趙妙娟死亡前自被繼承人趙妙娟帳戶提領存
    款343 萬元，並於繼承發生後已收取遺產承德路、後港街之
    租金，是否有法律上之原因？
    1.被告於被繼承人趙妙娟生前提領其存款部分：
      (1)原告主張被告於被繼承人趙妙娟病危之際，分別於96年
        10月23日提領30萬元、10月25日提領95萬元、10月25日
        提領95萬元、10月26日提領95萬元、10月26日提領28萬
        元，前後5 次提領被繼承人之存款共計343 萬元等情，
        已據提出士林郵局客戶歷史交易清單為證，並有中華郵
        政股份有限公司臺北郵局99年6 月15日北營字第099180
        3952號函附之提款單5 紙在卷可稽，堪信為真實。被告
        雖不否認領取上開款項，惟辯稱：伊於93年9 月及96年
        7 月間分別匯入228 萬元及35萬元予被繼承人，請被繼
        承人代為投資，被繼承人病重時曾告知上開投資約獲利
        50餘萬元，加上醫療費用約30萬元，要伊儘速領取云云
        ，並提出匯款單2 紙為證。惟查，被告主張領取款項係
        其投資之本金及獲利與代墊之醫療費用，惟未據舉證以
        實其說，已難憑信，且觀之兩造所提之匯款紀錄（見本
        院卷(一)第217 至220 頁、卷(二)第24頁），被繼承人與被
        告及其配偶間，長期有多筆資金往來紀錄，然其資金往
        來之可能性甚多，被告應就其匯款金額係請被繼承人代
        為投資之利己事實負舉證責任，惟被告迄今未能舉證以
        實其說，是被告空言主張該筆款項係投資之金額及獲利
        ，且經被繼承人指示其領取上開款項，顯屬無據，殊不
        足採。
      (2)按無法律上之原因而受利益，致他人受損害者，應返還
        其利益，民法第179 條已有明示。又繼承人自繼承時開
        始，除本法另有規定外，承受被繼承人財產上之一切權
        利、義務。但權利、義務專屬於被繼承人本身者，不在
        此限。繼承人有數人時，在分割遺產前，各繼承人對於
        遺產全部為公同共有，民法第1148條、第1151條分別定
        有明文。本件被告無法律上原因，擅自領取被繼承人趙
        妙娟存款343 萬元，致被繼承人受有損害，則被繼承人
        趙妙娟對被告自有不當得利請求權，得請求其返還所受
        利益，而趙妙娟去世後由其繼承人繼承其上開權利，則
        原告依繼承及不當得利之法律關係，請求被告返還上開
        不當得利343 萬元予繼承人全體，即有理由。
    2.被告收取被繼承人所有之承德路、後港街之租金部分：
      (1)被繼承人趙妙娟所有之臺北市○○區○○路4 段116 號
        3 樓之1 、3 樓之7 、後港街50巷4 號2 樓等房屋，於
        被繼承人生前即出租他人，由被告按月收取租金再交付
        予被繼承人等情，此為兩造所不爭執。至原告主張被告
        於96年8 月份起即未交付租金予被繼承人，但為被告所
        否認，並辯稱：在96年10月前之租金均有交付予被繼承
        人，而於被繼承人死亡後無法交付等語（見本院99年3
        月25日準備程序筆錄）。系爭房屋既屬遺產之一部份，
        其租金依民法第69條第2 項規定，為該房屋之法定孳息
        ，自應列為遺產之範圍。查原告主張被告於96年8 月份
        起即未交付租金予被繼承人等情，惟未能舉證以實其說
        ，尚難認其主張之事實為真正，自應以被告自承之時點
        起算，方屬妥適。
      (2)本件被告已收取之租金計算如下：臺北市○○區○○
        路4 段116 號3 樓之1 之房屋，每月租金為14,000元，
        被告自96年11月起至98年10月止，共收取24個月之租金
        ，計336,000 元。臺北市○○區○○路4 段116 號3
        樓之7 之房屋，每月租金11,000元，被告自96年11月起
        至98年10月止，共收取24個月之租金，計264,000 元。
        臺北市○○區○○街50巷4 號2 樓之房屋，每月租金
        20,000元，被告自96年11月起至97年2 月止，共收取4
        個月之租金，計80,000元。是本件原告依不當得利之法
        律關係請求被告返還已領取之租金680,000 元（計算式
        ：336,000 ＋264,000 ＋80,000＝680,000 ），為有理
        由，應予准許；逾此部分請求則無理由，應予駁回。
    3.鈞達公司租金部分：
      原告主張被告所設立及經營之鈞達公司，用地為被繼承人
      所有之臺北市○○區○○路4 段116 號3 樓之1 之隔間，
      被告每月給付被繼承人1 萬元之費用，其法律上性質應屬
      租賃契約，被繼承人死亡後被告即未再給付，是被告受有
      相當於租金之不當得利等情，但為被告所否認，並辯稱：
      伊係將鈞達公司設址於此，每月補貼被繼承人之生活費用
      ，並非租金云云。查鈞達公司與被繼承人趙妙娟間係究基
      於何種法律關係，其可能性甚多，其間縱成立租賃關係，
      亦係鈞達公司是否應給付租金問題，被告既未收取，自無
      由返還繼承人全體，原告如認其間有租賃關係存在，應另
      行請求鈞達公司給付租金，難謂被告尚受有相當於租金之
      不當得利。原告主張被告此部分無法律上原因受利益，為
      無理由，應予駁回。
  (三)就被告上開應返還予被繼承人趙妙娟之全體繼承人之範圍內
    ，被告得否主張抵銷？
    被告雖主張其已繳付之看護費用、醫療費用、代繳費用及喪
    葬費用共計1,752,130 元，因原告亦為被繼承人之扶養義務
    人，應共同分擔上開扶養義務及費用，則被告就上開原告應
    分擔之費用主張抵銷等語。惟按二人互負債務，而其給付種
    類相同，並均屆清償期者，各得以其債務，與他方之債務，
    互為抵銷。但依債之性質不能抵銷或依當事人之特約不得抵
    銷者，不在此限。又繼承人有數人時，在分割遺產前，各繼
    承人對於遺產全部為公同共有，民法第334 條第1 項、第11
    51條分別定有明文。查兩造就被繼承人之遺產尚未分割，縱
    認被告為被繼承人代墊上開款項，惟遺產在未分割前，仍屬
    全體繼承人公同共有，自難認被告就該金額對原告已取得債
    權，是被告主張抵銷，於法不合，不得抵銷。
七、綜上，原告依不當得利之法律關係，請求被告返還在被繼承
    人生前或死後所領取之4,110,000 元（計算式：3,430,000
    ＋680,000 ＝4,110,000 ），及自起訴狀繕本送達翌日即98
    年12月29日起至返還之日止，按年息5%計算之遲延利息，為
    有理由，應予准許；逾前開應准許範圍之金錢部分，及請求
    確認被告繼承權不存在部分，則無理由，應予駁回。
八、原告陳明願供擔保，聲請宣告假執行，經核原告勝訴部分，
    合於法律規定，爰酌定相當之擔保金額宣告之。至於原告敗
    訴部分，其假執行之聲請即失所依據，應併予駁回。又被告
    雖未聲請免為假執行，惟基於衡平原則，爰依職權酌定擔保
    金額，宣告被告供擔保後，得免為假執行。
九、本件事證已臻明確，兩造其餘之攻擊防禦方法及舉證，均對
    本判決之結果不生影響，爰不一一論述，併附敘明。
十、據上論結，原告之訴為一部有理由，一部無理由，依民事訴
    訟法第79條，判決如主文。
中    華    民    國    99    年    11    月    25    日
                      家事庭  法  官  李正紀
以上正本證明與原本無異。
如對本判決上訴，應於判決送達後20日內向本院提出上訴狀。如
委任律師提起上訴者，應一併繳納上訴審裁判費。
中    華    民    國    99    年    11    月    25    日
                              書記官  黃秀雲

司法院資訊處製作；財團法人民間司法改革基金會備份。
